【裁判字號】    94,選訴,19
【裁判日期】    950608
【裁判案由】    違反公職人員選舉罷免法
【裁判全文】
臺灣苗栗地方法院刑事判決              94年度選訴字第19號
公  訴  人  臺灣苗栗地方法院檢察署檢察官
被      告  乙○○
選任辯護人  劉正穆 律師
被      告  甲○○
選任辯護人  陳淑芬 律師
上列被告因違反公職人員選舉罷免法案件，經檢察官提起公訴（
94年度選偵字第27號），本院判決如下：
    主  文
乙○○、甲○○，均無罪。
    理  由
一、公訴意旨略以：被告乙○○係民國94年12月3 日所舉行之臺
    灣省苗栗縣第16屆縣議員第6 選區（大湖鄉、泰安鄉、獅潭
    鄉、卓蘭鎮）之候選人（業已於94年10月3 日辦理登記），
    被告甲○○則係被告乙○○之助選人員，2 人共同基於對於
    有投票權之人行求賄賂，而約其就投票權為一定行使之犯意
    聯絡及行為分擔，於94年10月底左右某日晚間，先由被告甲○○手提價值約新臺幣（下同）8 百元綠色盒裝之高山茶葉
    禮盒1 盒（內有2 罐，各為4 兩重，共重半斤）進入具有上
    開選舉投票權之丙○○位於苗栗縣卓蘭鎮苗豐里3 鄰苗豐21
    之7 號之住處，隨後被告乙○○亦步入該住處，席間2 人央
    求丙○○於上開選舉期間幫乙○○助選拉票，但終未獲丙○○首肯，乃於離去之際，將所攜帶之高山茶葉禮盒1 盒遺留
    於丙○○之住處。然丙○○因所支持之縣議員候選人並非被
    告乙○○，乃於同年11月3 日被告乙○○位於卓蘭鎮○○里
    ○○路20號競選總部成立之際，以個人名義將前所收受之高
    山茶葉2 罐，連同另行出資新臺幣（下同）300 元購入之長
    壽香菸1 條，以贊助之名義回捐供被告乙○○參選縣議員，
    而經競選總部經手人徐易錄收取後登載於感謝狀存根聯上，
    並開立紅色感謝狀收據聯1 紙交予丙○○收執（收據聯業已
    滅失），因認被告2 人涉有違反公職人員選舉罷免法第90條
    之1 第1 項之對於有投票權之人行求賄賂，而約其投票權為
    一定之行使罪嫌。
二、按犯罪事實應依證據認定之，無證據不得認定犯罪事實；不
    能證明被告犯罪者，應諭知無罪之判決。刑事訴訟法第154
    條第2 項、第301 條第1 項分別定有明文。又認定不利於被
    告之事實須依積極證據，茍積極證據不足為不利於被告事實
    之認定時，即應為有利於被告之認定，更不必有何有利之證
    據，再事實之認定，應憑證據，如未能發現相當證據，或證
    據不足以證明，自不能以推測或擬制之方法，為裁判基礎。
    此所謂認定犯罪事實所憑之證據，雖不以直接證據為限，間
    接證據亦包括在內，然無論直接或間接證據，其為訴訟上之
    證明，須於通常一般之人均不致於有所懷疑，而得確信其為
    真實之程度者，始得據之為有罪之認定，有最高法院30年上
    字第816 號、40年台上第86號、76年台上第4986號判例可資
    參照。另按公職人員選舉罷免法第90條之1 第1 項之賄選罪
    係以對於有投票權之人，行求期約或交付賄賂或其他不正利
    益，而約其不行使投票權或為一定之行使為構成要件。亦即
    須視行為人主觀上是否具有行賄之犯意，而約使有投票權人
    為投票權一定之行使或不行使；客觀上行為人所行求期約或
    交付之賄賂或不正利益是否可認係約使投票權人為投票權之
    一定行使或不行使之對價；以及所行求、期約、交付之對象
    是否為有投票權人而定。上開對價關係，在於行賄者之一方
    ，係認知其所行求、期約或交付之意思表示，乃為約使有投
    票權人為投票權一定之行使或不行使；在受賄者之一方，亦
    應認知行賄者對其所行求、期約或交付之意思表示，乃為約
    使其為投票權一定之行使或不行使。且對有投票權人交付之
    財物或不正利益，並不以金錢之多寡為絕對標準，而應綜合
    社會價值觀念、授受雙方之認知及其他客觀情事而為判斷（
    最高法院92年臺上字第893 號判例意旨參照）。
三、證據能力：
    按刑事訴訟法第159 條第1 項雖規定，被告以外之人於審判
    外之言詞或書面陳述，除法律有規定外，不得作為證據。惟
    同法第159 條之5 第2 項已規定，當事人、代理人或辯護人
    於法院調查證據時，知有第159 條第1 項不得為證據之情形
    ，而未於言詞辯論終結前聲明異議者，視為有前項之同意（
    指同條第1 項之同意作為證據）。此乃第159 條第1 項所容
    許，得作為證據之例外規定之一。經查被告之選任辯護人於
    準備程序中否認證人於警詢陳述及警員查證報告之證據能力
    ，而至本案辯論終結時，未見公訴人提出證人於警詢時陳述
    有何特別可信之證據，依上開刑事訴訟法第159 條第1 項之
    規定，本案證人於警詢陳述及警員查證報告應無證據能力。
    另被告、選任辯護人、檢察官於言詞辯論終結前，未就其他
    證據主張有刑事訴訟法第159 條第1 項不得為證據之情形，
    是本案除證人於警詢之陳述及警員查證報告無證據能力外，
    其餘經調查之證據均有證據能力，合先敘明。
四、公訴人認被告2人均涉犯公職人員選舉罷免法第90條之1第1
    項之對於有投票權之人行求賄賂，而約其投票權為一定之行
    使之罪嫌，主要係以：(1)證人丙○○於苗栗縣調查站及檢察
    官偵訊時之證述：證明被告乙○○與甲○○確有於上開時、
    地，攜1 盒裝高山茶葉禮盒至其住處尋求助選拉票，卻不為
    其所應允，乃於溝通未果近10分鐘後離去，並將所攜帶之茶
    葉禮盒1 盒遺留於現場，嗣其乃於94年11月3 日乙○○競選
    總部成立之際，以個人名義將前所收受之高山茶葉禮盒1 盒
    ，連同另行出資300 元購入之長壽香菸1 條，以贊助之名義
    回捐供乙○○參選縣議員，經競選總部經手人徐易錄收取後
    登載於感謝狀存根聯上，並開立紅色感謝狀收據聯1 紙交予
    其收執，但該收據聯業已滅失之事實。(2)證人Ａ1 於警詢及
    本署偵訊時之證述：聽聞丙○○表示被告2 人行求賄選之情
    事為據。訊據被告2 人固不否認曾於94年10月底左右某日晚
    間，甲○○手先到丙○○位於苗栗縣卓蘭鎮苗豐里3 鄰苗豐
    21之7 號之住處，乙○○隨後亦有到丙○○上開住處，甲○○亦不否認有攜帶茶葉禮盒1 盒到丙○○住處，惟被告2 人
    均堅決否認有何行求賄賂，而約使丙○○投票權為一定之行
    使之犯行，被告乙○○辯稱：伊是事後才到，不知道甲○○
    有帶茶葉禮盒，當天到丙○○家僅單純請其幫忙助選拉票，
    聽到丙○○拒絕後即離去等語。被告甲○○辯稱：丙○○係
    伊之親戚，也是長輩，當天去丙○○家，純粹是禮貌性，伊
    經常去他家，且有買賣葡萄，到丙○○家都會隨手帶一些禮
    物或飲料，所以當天也有帶茶葉禮盒一盒，不是要賄選，當
    天寒暄很久，才聊到請丙○○替乙○○助選拉票等語。是本
    案應審究者應係，被告2 人有無行賄之犯意，有無而約使丙○○為一定投票權之行使，又是否以交付該茶葉禮盒為要求
    丙○○或他人為投票權一定行使之對價，經查：
  (一)被告甲○○與丙○○係親戚，被告甲○○經常前往丙○○家
    ，且經常帶飲料或茶葉1 節，業據證人丙○○於本院審理時
    具結證稱：我親妹妹是甲○○的嬸嬸，我們是親戚，他（甲○○）來時一定帶飲料或茶葉，我本身種葡萄，甲○○做葡
    萄生意，常買葡萄等語（見本院卷第53、58、60頁），又被
    告甲○○當日雖有帶茶葉至丙○○家中，然在2 人言談中，
    或被告甲○○請丙○○為乙○○拉票時，被告甲○○均未提
    及該茶葉，證人丙○○於偵查中具結證稱：他走的時候，我
    突然發現有1 包茶葉留在我客廳等語（見94年度選他字第20
    9 號偵查卷第34頁背面），足認被告甲○○與證人丙○○平
    常往來密切，且被告甲○○至丙○○家中亦經常贈送禮物，
    被告甲○○當日雖有有攜帶茶葉至丙○○家中，然被告甲○○於言談中未特別提及該茶葉，且丙○○已表示無法支持乙○○時，被告甲○○亦未強調有贈送該茶葉禮盒，以使丙○○因此改變心意，又該茶葉禮盒並無夾乙○○之名片或宣傳
    單，亦據證人丙○○於本院具結證稱：茶葉禮盒上面沒有夾
    乙○○的名片或宣傳單等語（見本院卷第61頁），是被告甲○○所辯，該茶葉禮盒係因與丙○○為親戚關係，平日往來
    密切之情形下，所為一般餽贈之物1 節，足堪採信，是尚無
    從因此認定被告2 人具有行賄之犯意。又被告乙○○係事後
    進入丙○○家中，證人丙○○具結證稱：那天晚上甲○○來
    時，我在裡面，叫我名字，我出來看，看到甲○○，我就跟
    他談一些事情，談了大概10分鐘，聽有人來，出去看是乙○○等語（見本院卷第53頁），被告乙○○既是後方進入丙○○家中，且甲○○於言談中均未提及所攜帶之茶葉，顯無證
    據證明被告乙○○知悉被告甲○○有攜帶茶葉，被告乙○○
    既不知甲○○有攜帶茶葉，是更無證據證明被告乙○○有行
    賄之犯意。
  (二)被告2 人因丙○○曾任社區理事長，當天係請丙○○幫忙被
    告乙○○助選拉票，並未要求丙○○個人為一定投票權之行
    使，證人丙○○於偵查中具結證稱：在今年11月初，甲○○
    有1 次到我家，說請我幫乙○○助選拉票，他走時我突然發
    現有1 包茶葉留在我客廳等語（見94年度選他字第209 號偵
    查卷第34頁背面），證人丙○○於本院審理時具結證稱：因
    為乙○○當主席時，我是社區理事長，他對我們社區也有照
    顧，被告甲○○沒有問我或我兒子是否可以有1 張票投給乙○○，被告2 人都沒有說拜託我投票支持他們的意思，是請
    我幫他拉票、助選等語（見本院卷第54、61頁），是被告2
    人至丙○○家中，並未要求丙○○個人為一定投票權之行使
    ，主要係因丙○○曾任社區理事長，對該社區住戶有一定影
    響力，而欲請丙○○向社區住戶推薦被告乙○○，是被告2
    人當日並未要求丙○○個人為一定投票權之行使。而被告甲○○當日到丙○○家中，雖有帶茶葉1 盒，惟被告甲○○既
    無要求丙○○為一定投票權之行使，僅請丙○○幫被告乙○○助選拉票，則該茶葉顯無從認係約使丙○○為投票權之一
    定行使之對價。
  (三)另證人A1之於警詢之證述，係被告以外之人於審判外之供述
    ，已無證據能力，業如前述，另證人A1於偵查中之證述：經
    我所聽到的結果確實是詹秀國有收到錢，之後再退回去，丙○○現場就退回去給乙○○，茶葉部分在乙○○競選總部成
    立時，有退回去等語（見94年選他字第209 號偵查卷第81頁
    ），依A1上開證述之內容，其係聽聞他人轉述，並非A1自己
    親眼目睹，況證人丙○○已於偵查中具結證稱：乙○○等人
    沒有拿錢請我支持等語（見94年選他字第209 號偵查卷第37
    頁背面），至被告甲○○有攜帶茶葉到丙○○家中一節，然
    被告2 人並無行賄之犯意，已如前述，故秘密證人A1上開之
    證述，尚不足採為認定被告2 人有何犯罪事實之積極證據。
  (四)綜上所述，被告甲○○於案發當日雖有帶茶葉1 盒前往拜訪
    丙○○，然於言談中從未提及該茶葉，且於丙○○表示無法
    支持乙○○後，被告甲○○亦未強調有致贈禮物，以圖改變
    丙○○之心意，甚且並無證據證明乙○○知悉甲○○有攜帶
    茶葉至丙○○家中，足見被告2 人並無行賄之犯意，亦無證
    據足認被告2 人有以該茶葉禮盒作為行求丙○○為一定投票
    權之行使之對價，起訴書所載被告2 人之犯行尚屬不能證明
    。此外，本院復查無其他積極證據足認被告2 人有公訴意旨
    所指之行求賄選犯行，揆諸前揭規定、判例意旨及說明，自
    應為被告甲○○、乙○○2 人無罪之諭知。
據上論斷，應依刑事訴訟法第301 條第1 項，判決如主文。
本案經檢察官劉玉書到庭執行職務。
中    華    民    國    95    年    6     月    8     日
                  刑事第三庭    審判長法  官  柳章峰
                                      法  官  林卉聆
                                      法  官  吳國聖
以上正本與原本無異。
如不服本判決應於送達後10日內向本院提出上訴狀（須附繕本）
。
中    華    民    國    95    年    6     月    8     日
                                      書記官  歐明秀


司法院資訊處製作；財團法人民間司法改革基金會備份。
